【裁判字號】    97,易,797
【裁判日期】    980211
【裁判案由】    詐欺
【裁判全文】
臺灣桃園地方法院刑事判決               97年度易字第797號
公  訴  人  臺灣桃園地方法院檢察署檢察官
被      告  甲○○
上列被告因詐欺案件，經檢察官聲請以簡易判決處刑（96年度偵
字第16504 號），本院認不宜逕以簡易程序判決，改依通常程序
審理，判決如下：
    主  文
甲○○無罪。
    理  由
壹、公訴意旨略以：被告甲○○可預見將所申請之銀行帳戶交付
    他人使用，將可能作為不法收取他人款項之用，竟仍基於幫
    助他人意圖為自己不法所有之不確定故意，於民國96年8 月
    9 日某時，將所有之玉山商業銀行中壢分行（下稱玉山銀行
    ）帳號000000000000號之存摺、金融卡及密碼，在中壢SOGO
    百貨附近，交付自稱「陳副理」之不詳姓名年籍成年人使用
    。嗣該「陳副理」之成年人取得前開帳戶後，即與其所屬犯
    罪集團成員，共同基於意圖為自己不法所有之犯意聯絡，於
    同年8 月12日，向乙○○誆稱之前網路拍賣匯款方式錯誤，
    要依指示至提款機操作，致乙○○陷於錯誤，依電話前往花
    蓮吉安宜昌郵局自動櫃員機操作，而匯款新台幣（下同）28
    282 元至所指定之甲○○上開帳戶內，因認被告涉有刑法第
    30條第1 項前段、第339 條第1 項之幫助詐欺取財罪嫌等語
    。
貳、程序部分
一、按被告以外之人於審判外之陳述，雖不符前四條之規定，而
    經當事人於審判程序同意作為證據，法院審酌該言詞陳述或
    書面陳述作成時之情況，認為適當者，亦得為證據，刑事訴
    訟法第159 條之5 第1 項復有明定，本件證人即被害人乙○
    ○、吳研佑、錢彼得於警詢所為之證述固屬被告以外之人於
    審判外之陳述，惟檢察官及被告於本院審理時悉表明同意援
    用該項證據方法，本院審酌並無證據顯示員警對之取證之過
    程存何不法、不當或應詢時各該證人之心理有遭致外力強制
    、壓抑之情事，因之，以之充為證據核屬適當，依前揭法條
    規定，乙○○、吳研佑、錢彼得於警詢所為之證詞自有證據
    能力。
二、另本件認定事實所引用之卷內所有文書證據，檢察官及被告
    並未主張排除前開書證之證據能力，且迄於本院言詞辯論終
    結前均未表示異議，本院審酌前開書證並無證據證明係公務
    員違背法定程序所取得，亦無刑事訴訟法第159 條之4 之顯
    有不可信之情況與不得作為證據之情形，本件認定事實所引
    用之卷內所有文書證據，亦均認為有證據能力。
、實體部分
一、按犯罪事實應依證據認定之，無證據不得認定犯罪事實；不
    能證明被告犯罪或其行為不罰者應諭知無罪之判決，刑事訴
    訟法第154 條第2 項、第301 條第1 項定有明文。又認定不
    利於被告之事實，須依積極證據，苟積極證據不足為不利於
    被告事實之認定時，即應為有利於被告之認定，更不必有何
    有利之證據；而事實之認定，應憑證據，如未能發現相當證
    據，或證據不足以證明，自不能以推測或擬制之方法，以為
    裁判基礎；另認定犯罪事實所憑之證據，雖不以直接證據為
    限，間接證據亦包括在內，然而無論直接或間接證據，其為
    訴訟上之證明，須於通常一般之人均不致有所懷疑，而得確
    信其為真實之程度者，始得據為有罪之認定，最高法院30年
    上字第816 號、40年臺上字第86號、76年臺上字第4986號著
    有判例可資參照。復按刑法上幫助之行為，須有幫助他人犯
    罪之意思，如無此種故意，基於其他原因，以助成他人犯罪
    之結果，尚難以幫助論；而所謂幫助犯，非但行為之外形可
    認為幫助，且必須與正犯有犯意之聯絡，若幫助之人，誤信
    為正當行為，並無違法之認識，則其行為縱予正犯以助力，
    尚難遽令負幫助之罪責，最高法院20年上字第1022號、20年
    上字第1828號著有判例亦可資參照。
二、本件公訴意旨認被告甲○○涉犯幫助詐欺取財罪嫌，無非係
    以(1)被告甲○○於偵查中自承將其所有之玉山銀行帳戶之存
    摺、提款卡及密碼交付予他人之事實；(2)被害人乙○○於警
    詢中指述遭詐騙並匯款至上開甲○○所有之玉山銀行帳戶內
    之事實；(3)被害人乙○○匯款明細資料；(4)甲○○所有玉山
    銀行帳戶申請人基本開戶資料及交易往來明細等為其主要論
    據。
三、訊之被告甲○○堅詞否認有何幫助詐欺犯行，辯稱：其所申
    辦上開玉山銀行帳戶之存摺、提款卡及密碼係於應徵工作時
    ，由「陳副理」派人前來拿取，並表示待審核資料通過後會
    再通知，但隔天並未接到通知，被告發現自己也是遭詐騙集
    團詐騙後，旋即向警局報案，並設法將同一個詐騙集團的人
    引誘出來，約一個月之後，被告再聯絡上自稱「陳副理」之
    人，「陳副理」遂派吳研佑於96年9 月14日前往中壢ＳＯＧ
    Ｏ百貨公司前欲收取人頭帳戶，而為被告與同事報警查獲等
    語。經查：
  (1)自稱「陳副理」之不詳姓名年籍成年人於取得被告甲○○所
    申辦之上開帳戶後，即與其所屬犯罪集團成員，共同基於意
    圖為自己不法所有之犯意聯絡，於96年8 月12日，向乙○○
    誆稱之前網路拍賣匯款方式錯誤，要依指示至提款機操作，
    致乙○○陷於錯誤，依電話前往花蓮吉安宜昌郵局自動櫃員
    機操作，而匯款新台幣（下同）28,282元至所指定之甲○○
    上開帳戶等節，業據被害人乙○○於警詢指述甚詳，並有乙
    ○○匯款明細資料、甲○○所有玉山銀行帳戶申請人基本開
    戶資料及交易往來明細等件在卷足佐，固堪信為真實。
  (2)惟稽證人吳研佑於本院調查時結稱：伊係在96年9 月14日下
    午4 時許，經「李副理」（被告於警詢供述認得出其聲音與
    「陳副理」實為同一人）之指示前往中壢ＳＯＧＯ百貨門口
    欲收取帳戶跟提款卡，被查獲當天係因甲○○與同事已經在
    找這個詐騙集團一陣子了，當天甲○○等人找到伊時，就聯
    繫警方不讓伊離開等語屬實（見本院97年4 月2 日訊問筆錄
    第2 、3 頁）；另證人即前往查獲吳研佑之警員錢彼得亦於
    本院同日調查時結證：甲○○打110 電話，勤務中心指派伊
    過去，雙方當事人都有在現場，還有另外兩位甲○○的朋友
    在現場，到場時甲○○表示吳研佑就是詐欺集團派來收取帳
    戶之人等情明確（見同日訊問筆錄第4 頁）。互核上開證人
    吳研佑、錢彼得之證詞均相符一致而無左異，足認被告甲○
    ○確實為了找出收取其帳戶資料之人，而設法再聯繫自稱「
    陳副理」之人，並引誘「陳副理」所指派前往中壢ＳＯＧＯ
    百貨公司前收取帳戶之吳研佑，吳研佑遂因而遭警方查獲，
    且被告確認吳研佑即係之前向伊收取帳戶之人等事實無訛。
  (3)再者，細繹卷附台灣桃園地方法院檢察署公務電話紀錄單所
    載：被告甲○○曾到建安派出所報案，建安派出所員警建議
    若被告能找到詐騙集團，員警願意協助他等詞（見偵卷第28
    頁），亦足認被告於交付帳戶資料予「陳副理」所指派收取
    帳戶之人後，驚覺已然受騙，而前往建安派出所報案，並在
    員警之建議下，被告遂設法找出該詐騙集團成員，終於計誘
    出吳研佑等情屬實。凡此，均堪認被告上開所辯，尚非全然
    無稽。矧衡在景氣低迷，人浮於事之現今社會，謀職誠屬不
    易，在焦迫倒懸之際，緣於謀生之途，被告抱持辜且一試之
    心態，未再熟慮深思其他或臨之可能，而予詐欺集團可乘之
    機，即非全無可能，況被告發覺情事未如預期，旋向警方報
    案，並與友人設想找出刊登廣告收取人頭帳戶之成員，已如
    上述，其所為衡與一般幫助詐欺者亦相左異。再觀一般交付
    帳戶之動機既有多端，茍非證明係為牟利而「容任」詐騙集
    團使用該帳戶，即難逕認被告主觀上具有幫助詐欺之未必故
    意。而綜合上開各情，本件聲請人所列證據，仍無法確信被
    告主觀上具有幫助詐欺之意思，此外，亦查無其他積極證據
    足認被告有幫助詐欺行為，揆諸上揭判例意旨，自應為被告
    無罪之諭知。
四、又按檢察官聲請簡易判決處刑之案件，經法院認為有第451
    條之1 第4 項但書規定之情形者，應適用通常程序審判之，
    刑事訴訟法第452 條定有明文。本件被告既應為無罪判決之
    諭知，本不得適用刑事訴訟法第七編所定之簡易程序對其為
    論罪科刑，而應依刑事訴訟法第452 條規定適用通常程序審
    判，因此，本院所為判決應按上揭規定，適用第一審通常程
    序所為之第一審通常程序判決，併此敘明。
據上論斷，應依刑事訴訟法第452條、第301條第1 項，判決如主
文。
本案經檢察官翁偉玲到庭執行職務。
中    華    民    國    98    年    2     月    11    日
                  刑事第七庭  審判長法  官  蕭世昌
                                    法  官  蔡羽玄
                                    法  官  連雅婷
以上正本證明與原本無異。
如不服本判決應於收受判決後10日內向本院提出上訴書狀，並應
敘述具體理由。其未敘述上訴理由者，應於上訴期間屆滿後20日
內向本院補提理由書 (均須按他造當事人之人數附繕本)「 切勿
逕送上級法院」。
                                    書記官  李宜娟
中    華    民    國    98    年    2     月    12    日


司法院資訊處製作；財團法人民間司法改革基金會備份。
